【裁判字號】    89,台上,74
【裁判日期】    890107
【裁判案由】    損害賠償
【裁判全文】
最高法院民事判決                                  八十九年度台上字第七四號
    上  訴  人  交通部民用航空局
    法定代理人  張有恆
    訴訟代理人  楊鴻基律師
                孫時淳律師
    被 上訴 人  太平產物保險股份有限公司
    法定代理人  董孝強
    被 上訴 人  富邦產物保險股份有限公司
    法定代理人  石燦明
    被 上訴 人  新光產物保險股份有限公司
    法定代理人  吳東賢
    右三人共同
    訴訟代理人  林昇格律師
    複 代理 人  邱智鵬律師
右當事人間請求損害賠償事件，上訴人對於中華民國八十七年十二月二日台灣高等法
院第二審更審判決（八十七年度上更(四)字第四九號），提起上訴，本院判決如左：
    主  文
原判決除假執行部分外廢棄，發回台灣高等法院。
    理  由
本件被上訴人主張：訴外人奎茂股份有限公司（簡稱奎茂公司）自香港進口積體電路
兩箱，於民國七十六年十月二十七日運抵桃園中正國際機場；奇歐股份有限公司（簡
稱奇歐公司）自美國進口個人電腦乙組，分裝四十五箱，於七十七年一月三十一日運
抵中正機場；巨霸電機工業股份有限公司（簡稱巨霸公司）自日本進口積體電路一箱
，於七十七年五月十九日運抵中正機場；宏碁電腦股份有限公司（簡稱宏碁公司）自
新加坡進口積體電路一箱，於七十六年三月二十五日運抵中正機場；臺灣菱華股份有
限公司（簡稱菱華公司）自日本進口ＩＣ電晶體一批，分裝六十三箱，於七十六年九
月六日運抵中正機場，均由各該運送之航空公司於上開日期卸貨，點交上訴人所屬航
空貨運站倉庫儲存，以待海關檢驗放行。詎奇歐公司貨品遺失一箱、菱華公司貨品遺
失三箱、其餘各公司貨品全部遺失。又美商聯眾商業股份有限公司（簡稱聯眾公司）
出口之頸飾品，由運送之航空公司於七十七年十月二十日送交被上訴人倉儲，待檢驗
通關，亦遭遺失。依侵權行為及債務不履行法律關係，上訴人均應予賠償。上開各公
司所受損害已由伊分別基於保險契約賠付完畢，伊依保險法第五十三條規定，自得代
位請求上訴人賠償等情，被上訴人於原審前審變更其原來請求給付美金之聲明，求為
命上訴人給付被上訴人太平產物保險股份有限公司（簡稱太平公司）新台幣（以下除
表明美金者外，均同）二百八十四萬七千一百六十三元、富邦產物保險股份有限公司
（簡稱富邦公司）一百三十四萬三千二百九十八元、新光產物保險股份有限公司（簡
稱新光公司）一十三萬七千九百零八元及加付法定遲延利息之判決（太平公司、富邦
公司依序超過二百八十萬七千一百六十三元、一百三十萬八千二百九十八元及其利息
之變更之訴請求，業經原審前審判決勝訴確定）。
上訴人則以：被上訴人所代位者，除奇歐公司外，均非貨物所有人，不得依侵權行為
關係請求賠償損害，且伊已盡管理之責，對貨物之損失無故意或過失，亦無不法侵害
可言。又伊接受各航空公司委託倉儲各該貨物，與被上訴人所代位之各公司間，並無
倉儲契約存在，被上訴人無請求伊負債務不履行損害賠償責任。縱伊須負賠償責任，
依航空貨運站倉儲貨物管理規則（以下稱倉儲貨物管理規則）及伊與各航空公司間所
訂航空貨運站倉庫使用合約規定，賠償範圍應以每公斤不逾新臺幣一千元為限等語，
資為抗辯。
原審以：被上訴人主張前開各公司進口或出口之貨品，於上訴人倉儲中遺失，已由被
上訴人分別理賠，計太平公司賠付奎茂公司一百九十一萬六千八百七十元、奇歐公司
九十三萬零二百九十三元；富邦公司賠付巨公司一百零五萬零一百五十九元、宏碁
公司二十九萬三千一百三十九元；新光公司賠付聯眾公司一十三萬七千九百零八元之
事實，業據提出航空貨運站函、商業發票、包裝單、空運提單、奎茂公司函、檢定報
告書、保險單、代位求償收據、進口貨物放行異常報告書、存證信函等件為證，且為
上訴人所不爭，堪信為真實。又查被上訴人所提出之航空託運單（ AIR WAYBILL），
其中奎茂公司、奇歐公司、巨公司部分，分別為運送人國泰航空公司、韓國航空公
司、及泰國航空公司之代理人ＡＣＭＥ航空貨運承攬公司、ＡＬＥＸＡＮＤＥＲ航空
貨運承攬公司、ＮＩＰＰＯＮ快捷貨物承攬公司所簽發；宏碁公司、聯眾公司部分，
則分別為運送人中華航空公司及西北航空公司所簽發，其製作人均為運送人而非託運
人。且我國並無「航空貨運法」之特別法，自應適用民法之規定，而上開單據均已完
備記載我民法第六百二十五條第二項所列應記載事項，自屬該條所稱之提單，依同法
第六百二十九條規定於被上訴人取得該提單之時起，即依提單之物權性成為系爭貨物
之所有人。上開提單雖有「不可轉讓」之記載，與民法規定之提單性質不同，但我國
民法債篇係民國十九年五月五日公布施行。當時航空事業剛剛萌芽，貨物運送大抵為
海運及陸運，速度較慢，因此，提單明定具背書性，以謀交易之靈活，自有必要。此
觀民法債篇第十六節第二款物品運送之立法說明：「謹按物品運送者，謂收受運費，
在陸上或水上為他人運送物品之營業者也……」。可知立法之初，未考慮日後航空貨
運之發展，故貨品在不同國家間朝發夕至，無再強調其背書性之必要。該單據雖有NO
T NEGO TIABLE （不可轉讓）之記載，並不影響其為提單之性質。至華沙公約適用範
圍關於國際運送，限於貨物啟運地與目的地，均須在華沙締約國之境內，或雖在同一
締約國之境內，但在他國行使主權、宗主權、受託權或權力之境內有一同意之停留地
，否則即非該公約所謂之國際運送。我國非華沙公約締約國，兩造又無合意適用該公
約，自無適用華沙公約關於空運提單不具物權效力之規定。又依倉儲貨物管理規則第
四條之規定，航空貨運站對於進倉存儲之貨物，除另有約定外，自貨物點收進倉時至
貨物點交出倉時止，負保管責任。上訴人所屬航空貨運站為受有報酬之倉庫營業人，
對於進倉儲存之系爭貨物，自應妥為保管，負善良管理人之注意義務，竟先後任分別
重達十九公斤、十五點三公斤、十五公斤及二十五點四公斤皆非可輕易夾帶之貨物，
一再地在其保管中遺失，顯見上訴人確未盡其保管之義務，已違反其保管之作為義務
而構成其行為不法，自有過失，應對被上訴人所代位之公司負侵權行為損害賠責任，
且此一侵權行為損害賠償責任並不以其與貨主間有無倉儲契約存在為前提。次按各航
空公司與上訴人簽訂之倉庫使用合約，性質上應為第三人利益契約，貨主或約定之領
貨人為其受益第三人，依民法第二百六十九條規定，對於航空貨運站有直接請求給付
之權利，則於倉儲貨物遺失時，第三人得向上訴人請求未向自己給付所受損害之賠償
，航空各公司亦得就上訴人未對第三人給付致各航空公司所受損害請求賠償。故上訴
人就貨主或領貨人遺失貨品，縱然已對運送人理賠，亦因其係就各航空公司所受損害
賠償，貨主或領貨人仍得就自己所受損害向上訴人求償。又倉儲貨物管理規則第四條
規定，除另有約定或有該條但書情形外，航空貨運站對進倉存儲貨物，負保管責任。
第八條第一項前段規定，航空貨運站對運送人就倉儲貨物之毀損滅失負賠償責任。上
訴人與各航空公司所訂立倉庫使用合約第五條、第六條亦有相同之訂定。顯然航空貨
運站對於倉儲貨物之毀損滅失係採無過失責任主義，此與民法第一百八十四條規定之
侵權行為責任係採過失責任主義，尚有不同，故被上訴人依上述第三人利益契約主張
上訴人債務不履行向上訴人求償時，縱未能舉證上訴人有任何故意、過失，上訴人仍
應負債務不履行損害賠償責任。上訴人雖另辯稱伊與運送人間訂立之倉庫使用合約及
空運提單背面均記載限制伊對貨物毀損滅失之賠償責任為每公斤一千元云云，惟查航
空貨運站對於倉儲貨物之毀損滅失既採無過失責任主義，與民法第一百八十四條規定
之侵權行為責任係採過失責任主義不同，則倉儲貨物管理規則第八條第一項限制賠償
責任之規定，對於侵權行為賠償責任並不適用。且所謂限制責任範圍之約定，係上訴
人所屬台北航空貨運站與運送人即航空公司所訂立，與貨主無涉，且被上訴人所代位
之公司因貨物遭上訴人不法侵害，對於上訴人行使損害賠償請求權，乃基於侵權行為
之事實而發生，並非依倉庫使用合約對上訴人求償，自不受該合約責任限制約定之拘
束。又查空運提單背面條款為定型化條款，屬於運送人單方面之意思表示，上訴人未
提出證據以證明確有此條款存在及託運人有明示之同意，自難拘束受貨人即被上訴人
所代位之公司。是上訴人所為限制責任之抗辯，殊不足採。綜上所述，上訴人對於貨
主負有侵權行為損害賠償責任，且依據各航空公司與上訴人簽訂倉庫使用合約之第三
人利益契約對貨主負有債務不履行之損害賠償責任。而貨主即被上訴人所代位之公司
之進出口貨物，於上訴人倉儲中遺失，其中奎茂公司損失美金六萬八千元；奇歐公司
損失美金三萬二千五百零五元；巨霸公司損失美金三萬六千三百元；宏碁公司損失美
金八千九百十元；聯眾公司損失美金四千六百元，被上訴人等為上開各公司之保險人
，已分別基於保險契約賠付完畢，從而，被上訴人依侵權行為及債務不履行之法律關
係及保險法第五十三條第一項代位之規定，提起變更之訴，請求上訴人賠償太平公司
二百七十七萬三千一百六十三元、富邦公司一百三十萬八千二百九十八元、新光公司
一十二萬二千九零八元及均自訴狀繕本送達之翌日起至清償日止之法定遲延利息，即
無不合，應予准許等詞，為其判斷之基礎。
惟查卷附兩造所不爭之上訴人所屬台北航空貨運站與各航空公司所簽訂之倉庫使用合
約第六條約定：「乙方（即各航空公司）對甲方（即上訴人所屬台北航空貨運站）存
儲貨物之賠償責任，依航空貨運站倉儲貨物管理規則第八條第一項之規定，其賠償金
額以每公斤不超過新台幣一千元為限。如貨物之性質，價值經申報記載於提單或託運
申請書者，就其記載價值範圍內，按實際損害額賠償，但每一提單或託運申請書之最
高賠償以新台幣四百萬元為限」等語（見一審卷外放證物袋內被證一、原審上字卷四
五至五九頁、原審更一字卷三四至四八頁、原審更二字卷四五至四七頁）。原審既認
定各航空公司與上訴人（所屬台北航空貨運站）簽訂之倉庫使用合約，性質上應為第
三人利益契約，貨主或約定之領貨人為其受益第三人，依民法第二百六十九條規定，
對於航空貨運站有直接請求給付之權利，則被上訴人代位被保險人即貨主行使對於上
訴人之債務不履行損害賠償請求權，依民法第二百七十條之規定，上訴人所屬航空貨
運站倉庫與運送人航空公司間所約定之權利義務是否由受貨人（貨主）繼受而有責任
限制之適用？即非無斟酌之餘地。原審未查明審究，遽以被上訴人代位被保險人依據
債務不履行之法律關係，而為上訴人不利之認定，即有未合。次查，原審一方面認於
被上訴人取得航空託運單之時起，即依提單之物權性成為系爭貨物之所有人（見原判
決第十七頁第十至第十一行）；乃竟又認上訴人未盡其保管之義務，致倉儲中之貨物
在其保管下遺失，顯已違反其保管之作為義務而構成其行為不法，上訴人自有過失，
自應對被上訴人所代位之公司負侵權行為損害賠償責任，被上訴人依保險法第五十三
條第一項行使代位求償為有理由（見原判決第十九頁第五至七行、第二十一頁第十至
十一行），因而為上訴人不利之判決，其理由前後，亦有矛盾。又上訴人抗辯，被上
訴人所承保之業者，明知進倉貨物屬高價物品，為節省倉儲費用，未報明其物之性質
，致上訴人未能將之存處於貴重物品專區為特別之保管，因而與一般物品混雜儲存，
對其失竊或滅失，依民法第六百十四條準用第六百零八條規定，被上訴人不應對之負
貴重物品之賠償責任云云（見原審上更四字二○七號卷九七頁正、反面），原審就上
訴人上述抗辯，未於判決理由項下說明其不足採之意見，遽以上開理由為上訴人敗訴
之判決，亦有判決不備理由之違法。上訴論旨，指摘原判決不當，求予廢棄，非無理
由。又按原告以一訴主張數項訴訟標的，而僅有單一之聲明，且定有先後順序，此種
起訴之形態，學者謂之選擇訴之合併；原告自定有先後順序，法院已就先順序之訴訟
標的為其勝訴之判決，無庸就在後順序之訴訟標的為判決。查本件被上訴人為各貨主
之保險人，本於上訴人接受各航空公司委託倉儲各貨主之貨物未盡管理之責，致貨物
遺失之同一事實，依保險法第五十三條第一項規定行使代位，先依侵權行為為請求損
害賠償，如認侵權行為之請求為無理由，再就債務不履行為請求損害賠償（見原審更
三字卷一六五頁反面、一六六頁），則若被上訴人依侵權行為之法律關係請求為有理
由，似無庸就在後順序之債務不履行之法律關係請求為判決。再者，太平公司、新光
公司變更請求上訴人再給付金額依序二百八十萬七千一百六十三元、一十三萬七千九
百零八元及其利息，原審僅判命上訴人再給付太平公司二百七十七萬三千一百六十三
元、新光公司一十二萬二千九百零八元及其利息，對於其餘之請求漏未論列。案經發
回，宜併注意及之，併此敘明。
據上論結，本件上訴為有理由，依民事訴訟法第四百七十七條第一項、第四百七十八
條第一項，判決如主文。
中      華      民      國    八十九    年      一      月      七      日
                              最高法院民事第二庭
                                  審判長法官  曾  桂  香
                                        法官  劉  延  村
                                        法官  徐  璧  湖
                                        法官  劉  福  聲
                                        法官  黃  秀  得
      右正本證明與原本無異
                                              書  記  官
中      華      民      國    八十九    年      一      月     二十     日


司法院資訊處製作；財團法人民間司法改革基金會備份。
